【裁判字號】    90,台上,5803
【裁判日期】    900920
【裁判案由】    傷害致人於死
【裁判全文】
最高法院刑事判決                                九十年度台上字第五八○三號
    上  訴  人  乙○○
                甲○○
                丙○○
    共     同
    選任辯護人  侯重信律師
右上訴人等因傷害致人於死案件，不服台灣高等法院高雄分院中華民國八十九年十二
月五日第二審更審判決（八十九年度上更(一)字第二六五號，起訴案號：台灣屏東地方
法院檢察署八十四年度偵字第一七二七號），提起上訴，本院判決如左：
    主  文
原判決關於乙○○、甲○○、丙○○部分均撤銷，發回台灣高等法院高雄分院。
    理  由
本件原判決認定上訴人乙○○係屏東縣滿州鄉九龍山順龍宮之住持，利用該廟之房屋
設備對外收容精神病患。上訴人甲○○、丙○○分別係乙○○之子女，參與或協助廟
務及管理精神病患。民國八十三年十月二十八日乙○○接受李龔月英之委託，收容其
罹患精神病之女李美珠在廟內生活。為管理方便，竟共同基於傷害之犯意聯絡，且多
人短時間內對同一人毆打，客觀上亦有可能因傷害而致死之預見，而於李美珠被收容
期間，遇李美珠表現未如其意，即分持籐條、棍棒等物，或以空拳掌摑輪番對李美珠
身體施以毆打、鞭笞，冀圖藉以立威並令其恐懼而順從管理。致李美珠連續多日承受
多次毆打，因之遍體鱗傷。約同年十一月二、三日左右，李美珠因欲逃走未果而被抓
回，趁隙抓扯乙○○頭髮，立即招致甲○○與丙○○持來籐條再一陣圍毆毒打，終致
使李美珠受有右頭頂部挫裂傷一處，左側頭及後頭部有約卵面大皮下血腫傷各一處，
左頰、上胸部有拳打、卵面大皮下出血黑青傷各一處，兩乳房有掌大、皮下出血黑青
腫脹各一處，背胸有皮下出血黑青腫脹傷三處，兩臂部有皮下出血黑青腫脹傷各一處
，兩上膊、兩大腿及下腿有掌大、卵面大皮下出血黑青腫脹傷各多處，其背部並有長
條狀皮下出血傷三條，右前膊及手背有表皮皮下出血黑青傷，足跟裂傷及右腳擦傷等
外傷，加上李美珠不小心為香火灼傷多處，而使李美珠原有之傷勢益加惡化，延至同
年十一月五日十九時許，因上開四肢皮下及肌組織受多處之打撲，重壓挫傷、損傷出
血瘀血引起外傷性休克。乙○○發覺後，立即送醫急救，李美珠仍因外傷性休克，使
循環障礙、肺及腎靜脈等鬱血引發心衰竭、肺沈下性支氣管及周圍肺部浸澖炎症（稱
為重壓或挫滅症候群），於送醫途中不治死亡等情。因而撤銷第一審關於此部分之判
決，改判諭知上訴人等共同傷害人之身體，因而致人於死罪刑，固非無見。
惟查：(一)按採為判決基礎之證據資料，必須經過調查程序，以顯出於審判庭者，始與
直接審理主義相符，否則其所踐行之訴訟程序，即難謂無違誤，又卷宗內之筆錄及其
他文書可為證據者，應向被告宣讀或告以要旨，此為刑事訴訟法第一百六十五條第一
項所明定。事實審法院自應踐行該項程序，使被告瞭解該等證據之內容及意旨，並為
充分之辯論，始得採取該等證據作為判決之依據，否則即有應於審判期日調查之證據
未予調查之違法。原判決採用李美珠死亡之驗斷書、照片五十八張、內政部警政署刑
事警察局剖驗鑑定報告、該局八十六年十一月七日函、台灣高等法院檢察署法醫中心
鑑定報告，證人即法醫師盧納密、及吳玲玲、童景美之供述、勘驗筆錄、扣案之木棍
（籐條）壹支，作為認定本件犯罪之證據。然卷查原審訊問及審理筆錄均無將上開卷
證資料逐一提示予上訴人等，並向上訴人等宣讀或告以要旨之記載。雖原審八十九年
十一月二十八日審理筆錄中最後雖籠統載有「對警訊、偵訊、原審、歷審審理及本院
調查暨全部卷證有可意見（提示並告以要旨）」等語，然並未具體載明其所提示之卷
證或筆錄之種類及名稱，使上訴人等對於前揭證據資料，有逐一辯論之機會。乃原判
決竟採為認定本件犯罪之證據，依上開說明，自屬違法。(二)上訴人等於原審主張：法
醫鑑定書固載有「兩側乳房有重擊性瘀血，右為十二Ⅹ十公分，左為十四Ⅹ九公分」
，但此為恆春南門醫院以電擊急救李女時所造成，有負責將李女送醫之許東瀛為證，
請求傳喚等語（見原審更審卷第一○○頁）。此與上訴人等之傷害行為攸關，原判決
未予調查審酌，亦未敘明不予調查之理由，難認適法。上訴意旨均執以指摘原判決不
當，非無理由，應認仍有發回更審之原因。
據上論結，應依刑事訴訟法第三百九十七條、第四百零一條，判決如主文。
中      華      民      國     九十     年      九      月      二十    日
                              最高法院刑事第七庭
                                  審判長法官  吳  雄  銘
                                        法官  池  啟  明
                                        法官  石  木  欽
                                        法官  吳  三  龍
                                        法官  丁  錦  清
      右正本證明與原本無異
                                              書  記  官
中      華      民      國     九十     年      九      月     二十四   日


司法院資訊處製作；財團法人民間司法改革基金會備份。
